臺灣高等法院刑事裁定
111年度毒抗字第736號
抗  告  人
即  被  告  康陳昊


上列抗告人即被告因毒品危害防制條例案件，不服臺灣新北地方
法院111年度毒聲字第643號，中華民國111年7月25日裁定，提起
抗告，本院裁定如下：
    主  文
原裁定撤銷，發回臺灣新北地方法院。
    理  由
一、原裁定意旨略以：抗告人即被告康陳昊（下稱被告）於民國
    110年9月27日凌晨1時10分為警採得之尿液檢體，送請臺灣
    檢驗科技股份有限公司，先以酵素免疫分析法（EIA）初步
    檢驗，復以氣相層析質譜儀法（GC/MS）確認檢驗結果，確
    呈甲基安非他命陽性反應，而以氣相層析質譜儀作藥物及其
    代謝產物之定性及定量分析，幾乎不會有偽陽性反應產生，
    為毒品檢驗學之常規。再毒品施用後於尿液中可檢出之最大
    時限，與施用劑量、施用頻率、施用方式、飲用水量之多寡
    、個人體質、代謝情況、檢體收集時間點及所用檢測方法之
    靈敏度等因素有關，因個案而異，而一般可檢出甲基安非他
    命最長時間為96小時，從而，被告有於上開時點施用第二級
    毒品甲基安非他命1次之犯行。又被告前未曾受觀察、勒戒
    或強制戒治之執行，經審酌被告前經臺灣新北地方檢察署檢
    察官合法傳喚而未到庭，可認被告顯未能積極面對自己所為
    ，尚難期被告能遵守戒癮治療之緩起訴處分條件，檢察官據
    此聲請觀察、勒戒，核其裁量權之行使並無不當或瑕疵可言
    ，揆諸首揭規定，本案聲請核無不合，應予准許等語。
二、抗告意旨略以：本件係誤飲陳順明之飲料，本不知飲料中含
    有毒品咖啡包，此情業於警詢中說明，也願意長期配合驗尿
    以為證明。被告已有正當工作，長久沒有接觸毒品，且需幫
    忙家中經濟，若需觀察勒戒，影響甚大。又檢察官傳喚時，
    因有工作在外、長期未居住家中，待返家知悉庭期時業已逾
    期，事後又沒有繼續聯絡法院，但並非故意不到庭。是請求
    給予被告一次機會等語。
三、按犯毒品危害防制條例第10條之罪者，檢察官應聲請法院裁
     定，令被告入勒戒處所觀察、勒戒，其期間不得逾2月，毒
    品危害防制條例第20條第1項定有明文。又毒品危害防制條
    例第24條第1項之規定對於「初犯」及「3年後再犯」毒癮治
    療方式，採行「觀察、勒戒」與「緩起訴之戒癮治療」並行
    之雙軌模式。前者係以監禁式治療為特色，目的在求短時間
    內隔絕施用毒品者之毒品來源，務使其專心戒除毒癮；後者
    則係以社區醫療處遇替代監禁式治療，使尚未嚴重成癮或衷
    心戒毒之施用毒品者得以繼續其正常家庭與社會生活，避免
    其等因尋求戒癮治療而失去親情支持或被迫中斷學業、工作
    。因此，被告究應採社區式之戒癮治療，或監禁式之觀察、
    勒戒，乃檢察官依其偵查中之職權，所得行使之裁量權，除
    有違背法令、事實認定錯誤或其裁量有重大明顯瑕疵之情事
    外，固非法院得予以實質審查，惟其裁量權之行使並非毫無
    限制，在裁量決定過程中，除不得逾越法定之裁量範圍（裁
    量逾越），並應符合法規授權之目的（裁量濫用），且不得
    有消極不行使裁量權（裁量怠惰）之情事，亦即須為「合義
    務性裁量」，如有裁量逾越、濫用或怠惰等情形，均構成裁
    量瑕疵，倘若檢察官未曾審酌於此，逕行對施用毒品之被告
    聲請觀察勒戒，即難謂有合義務性之裁量。　
四、經查：
  ㈠原裁定依被告於110年9月27日凌晨1時10分為警採得之尿液檢
    驗結果呈安非他命（檢出濃度108ng/mL）、甲基安非他命（
    檢出濃度2506ng/mL）陽性反應，排除偽陽性後，認定被告
    於採尿前回溯96小時內某時，有施用第二級毒品甲基安非他
    命之事實，固非無見。惟查：
　  1.被告於110年11月21日警詢中業已供稱：尿液中含有多種
      毒品反應，可能係於110年9月27日前三日，於不知陳順明
      的飲料中含有毒品之情況下飲用所致，因飲用後產生不適
      之感覺，才感覺可能摻有毒品咖啡包等語（見110年11月2
      1日筆錄第3頁），是被告確實早已提出「誤飲摻有毒品咖
      啡包」之辯解，非係於本件抗告時始行提出此等抗辯。又
      本件係於110年9月26日下午10時30分許，在新北市○○區○○
      路0段000號前，為警查獲陳順明、鄭翔宇與喬裝員警交易
      第三級毒品咖啡包，併同扣得含第三級毒品卡西酮、4-甲
      基甲基卡西酮成分之咖啡包、藥丸之現場，見被告在場而
      帶回警局採尿後始經查獲等情，有被告110年9月27日警詢
      筆錄、臺灣新北地方檢察署110年度偵字第37421號起訴書
      在卷可稽。復前開被告尿液經檢驗結果，除有安非他命、
      甲基安非他命成分外，同時亦有第三級毒品BENZ類（苯二
      氮，7-aminonimetazepam，濃度1168ng/mL）、Mephedron
      e類（Mephedrone即卡西酮濃度6790ng/mL、4-Methlephed
      rine即4-甲基甲基卡西酮濃度8827ng/mL）等，混合第二
      級、第三級毒品之陽性反應，有臺灣檢驗科技股份有限公
      司濫用藥物實驗室-臺北110年10月8日濫用藥物檢驗報告
      在卷可稽，可認被告係有同時、先後混合施用多種類之毒
      品所致反應，此特性與毒品咖啡包混用多種毒品之情形相
      似。參以被告查獲現場陳順明持有、經扣案之毒品咖啡包
      、藥丸確實同含有卡西酮、4-甲基甲基卡西酮成分等情，
      核與被告尿液中有關卡西酮、4-甲基甲基卡西酮成分相同
      ，或可佐認被告所辯毒品來源為陳順明持有之毒品咖啡包
      乙節，則被告抗辯「誤飲陳順明摻有毒品咖啡包、及其他
      第二級毒品甲基安非他命」等情，非無傳喚陳順明調查之
      可能，此關乎被告是否「故意」施用第二級毒品？究否涉
      犯毒品危害防制條例第10條第2項之犯行、而有毒品危害
      防制條例第20條第1項之適用，事實尚有不明，自有再予
      調查之必要。
　  2.復被告前未曾因施用毒品為觀察、勒戒處分程序，亦無其
      他經檢察官提起公訴或判決有罪之有關毒品之刑事案件，
      又無另案撤銷假釋、等待入監服刑、在監或在押等情，有
      被告前案紀錄表可考（見本院卷第17頁）。則被告並無毒
      品戒癮治療實施辦法及完成治療認定標準第2條第2項各款
      所列不適合為附命完成戒癮治療之緩起訴處分之情事。則
      縱本件被告係故意施用毒品之情形，被告此等偶一所為之
      施用毒品行為，是否具有相當程度之戒斷狀態？是否需長
      期監禁以降低對毒品之依賴？是否另有社區處遇等傷害較
      小之手段，逕為觀察、勒戒處分究否與比例原則無違？
　　　容有疑問。檢察官自應就本件綜合考量之結果，加以敘明
      以杜裁量怠惰之疑。
　  3.至上開查獲現場雖經扣得含第三級毒品4-甲基甲基卡西酮
      成分之咖啡包、藥丸，無積極證據可認係屬被告所有，且
      並非被告經驗尿後採得之「第二級毒品安非他命、甲基安
      非他命陽性」之來源，是不得以扣案之咖啡包、藥丸，逕
      為不利於被告之認定，自不待言。　　
五、綜上所述，原審未綜合考量被告個案實際情形，逕認檢察官
    就被告施用第二級毒品之犯行聲請法院裁定觀察、勒戒，已
    適法裁量而為觀察勒戒之聲請，尚有未洽。抗告意旨執此指
    摘原裁定不當，為有理由，應由本院將原裁定撤銷，並為保
    障當事人權益及兼顧其審級利益，爰將本案發回原審法院更
    為適當之裁定。
據上論斷，應依刑事訴訟法第413條前段，裁定如主文。　
中　　華　　民　　國　　111 　年　　8 　　月　　29　　日
　　　　　　      刑事第十一庭  審判長法　官  張江澤
　　　　　　　　　　　　　　　  　　  法　官  章曉文
　　　　　　　　　　　　　　　　  　  法　官  郭惠玲
以上正本證明與原本無異。
不得再抗告。
                                      書記官  湯郁琪
中　　華　　民　　國　　111 　年　　8 　　月　　31　　日